臺灣高等法院民事裁定  
110年度家抗字第51號
抗  告  人  王慧君    
相  對  人  王美書  

上列當事人間回復繼承權事件，對於中華民國110年4月27日臺灣
士林地方法院110年度家繼訴字第41號所為裁定提起抗告，本院
裁定如下： 
    主    文
原裁定廢棄。
    理  由
一、原裁定意旨以：抗告人基於遺產分割協議請求相對人將門牌
    號碼屏東縣○○鄉○○路00號房屋暨其所坐落基地(即屏東縣○○
    段0000○0000地號土地，下稱系爭房地)之應有部分1/2，以
    及屏東縣○○鄉○○段000地號土地（下稱系爭土地）之應有部
    分1/8移轉登記予抗告人，並給付抗告人新臺幣275萬2350元
    本息，抗告人陳報相對人之住所為新北市○○區○○路000巷00
    號7樓，然該址以查無此人退件，且相對人之戶籍設在新北
    市○○區○○○路000號10樓，原法院無一般管轄。又被繼承人之
    住所在屏東縣○○鄉，加以系爭房地與系爭土地均在屏東縣○○
    鄉，基於調查效率與便利之考量，本件應由臺灣屏東地方法
    院(下稱屏東地院)管轄，抗告人向原法院起訴，顯係違誤，
    爰依職權將本件移送於屏東地院管轄等語。
二、抗告人抗告意旨略以：相對人戶籍雖設於新北市○○區，惟其
    答辯狀已陳報住所在新北市○○區○○路000巷00號7樓，原法院
    於起訴時有管轄權，乃原法院將本件訴訟裁定移轉管轄至屏
    東地院，顯有違誤，爰提起抗告，請求廢棄原裁定等語。
三、按訴訟，由被告住所地之法院管轄。被告住所地之法院不能
    行使職權者，由其居所地之法院管轄。訴訟之全部或一部，
    法院認為無管轄權者，依原告聲請或依職權以裁定移送其管
    轄法院。民事訴訟法第1條第1項、第28條第1項分別定有明
    文。次按定法院之管轄，以起訴時為準，民事訴訟法第27條
    定有明文，此乃管轄恆定之原則，如依起訴時之情事，法院
    有管轄權者，縱令以後定管轄之情事有變更，該法院亦不失
    其管轄權(最高法院22年抗字第391號判決先例參照)。再按
    依一定之事實，足認以久住之意思，住於一定之區域者，即
    為設定其住所於該地，為民法第20條所明定，是我國民法關
    於住所之設定，兼採主觀主義及客觀主義之精神，必須主觀
    上有久住一定區域之意思，客觀上有住於一定區域之事實，
    該一定之區域始為住所，故住所並不以登記為要件。又戶籍
    法為戶籍登記之行政管理規定，戶籍地址乃係依戶籍法所為
    登記之事項，戶籍地址並非為定住所之唯一標準(最高法院9
    3年度台抗字第393號裁定意旨參照)。
四、經查，相對人之戶籍地設於新北市○○區○○○路000號10樓，固
    有相對人之戶籍謄本在卷可稽（見原法院卷第67頁)。惟抗
    告人主張相對人住所為「新北市○○區○○路000巷00號7樓」(
    下稱系爭住址)，核與相對人書狀所陳報之住址相符，有家
    事指定受送達代收人狀、家事答辯狀可憑(見原法院卷第75
    頁、第83頁)，可知相對人係以系爭住址為其住所。至原法
    院向系爭住址送達，雖經退回，然不能送達事由報告書係記
    載「應受送達人未受領且現住居民不允許黏貼送達通知書，
    致不能辦理寄存送達」，參以上開家事指定受送達代收人狀
    已陳明係因工作因素收受信件不易等語(見原法院卷第75頁)
    ，可知相對人係因工作而未前往領取信件。再者，相對人已
    指定送達代收人(見原法院卷第75頁)，原法院向送達代收人
    寄送起訴狀繕本，亦經合法送達，有送達證書可稽（見原法
    院卷第97頁)，相對人復委任訴訟代理人於110年1月6日提出
    答辯狀，亦記載相對人之住所同系爭住址(見原法院卷第83
    頁)，堪認相對人未有廢止系爭住址為其住所之意，自難僅
    憑相對人之戶籍設於新北市○○區，且第一次送達系爭住址之
    郵件經退回，即認原法院無管轄權。又抗告人起訴主張被繼
    承人王金玉之繼承人已為分割協議，系爭房地及系爭土地係
    協議由兩造各繼承1/2，抗告人請求相對人履行「分割協議
    」，核與被繼承人之生前住所不具關聯性，亦與遺產所在地
    無涉。是抗告人於109年10月19日向原法院起訴時，相對人
    之住所應在新北市○○區，堪予認定。準此，依民事訴訟法第
    1條第1項規定，本件得由原法院管轄，原法院就本件自有管
    轄權。乃原裁定將本件移送屏東地院，尚有未洽，抗告人指
    摘原裁定不當，求予廢棄，為有理由，爰由本院廢棄原裁定
    ，由原法院另為適法之處理。
五、據上論結，本件抗告為有理由，爰裁定如主文。 
中　　華　　民　　國　　110 　年　　6 　　月　　16　　日
                  家事法庭
                        審判長法  官  賴劍毅
　　　　                      法  官  陳君鳳
　　　　　　　　　　　　　　  法  官  楊雅清
正本係照原本作成。
本裁定除以適用法規顯有錯誤為理由外，不得再抗告。如提起再
抗告，應於收受送達後10日內委任律師為代理人向本院提出再抗
告狀。並繳納再抗告費新臺幣１千元。
中　　華　　民　　國　　110 　年　　6 　　月　　16　　日
　　　　　　　　　　　　   　書記官　陳惠娟